臺灣宜蘭地方法院民事判決　　　　　　　　95年度訴字第98號
原　　　告　　申○○
訴訟代理人　　林健智律師
被　　　告　　甲○○即吳劉鶯.
　　　　　　　庚○○即吳劉鶯.
　　　　　　　己○○即吳劉鶯.
兼前開三人共同
訴訟代理人　　辛○○即吳劉鶯.
被　　　告　　戊○○即吳劉鶯.
　　　　　　　辰○○○即吳劉.
　　　　　　　乙○○即吳劉鶯.
　　　　　　　丁○○即吳劉鶯.
前列四人共同
訴訟代理人　　未○○
被　　　告　　癸○○
　　　　　　　丑○○
　　　　　　　寅○○
　　　　　　　壬○○
兼前列四人共同
兼訴訟代理人　子○○
被　　　告　　丙○○即吳劉鶯.
　　　　　　　酉○○
　　　　　　　卯○○○
當事人間請求分割共有物事件，本院於民國96年6月7日言詞辯論
終結，判決如下：
    主  文
被告甲○○、庚○○、辛○○、乙○○、己○○、丁○○、丙○○、戊○○、辰○○○應就其被繼承人吳劉鶯里所有坐落宜蘭縣
羅東鎮○○段一三九二地號，應有部分四八分之十之土地，辦理
公同共有之繼承登記。
兩造共有坐落宜蘭縣羅東鎮○○段一三九二地號、地目建、面積
五九○平方公尺土地，按附圖一所示方案分割，即：如附圖一編
號1392之1A所示，面積五七點八五平方公尺之土地由兩造按附圖
一持分欄之應有部分比例保持共有；如附圖一編號1392之2A所示
，面積一三八點一平方公尺、如編號1392之4A所示，面積五九點
五九平方公尺之土地由被告卯○○○、癸○○、子○○、丑○○
、寅○○、壬○○取得，並按附圖一持分欄之應有部分比例保持
共有；如附圖一編號1392之3A所示，面積一一○點八七平方公尺
土地由被告甲○○、庚○○、辛○○、乙○○、己○○、丁○○
、丙○○、戊○○、辰○○○取得並保持共有；如附圖一編號
1392 之5A所示，面積一四三點一平方公尺土地由原告取得；如
附圖一編號1392之6A所示，面積八○點四九平方公尺土地由被告
酉○○取得。
原告其餘之訴駁回。
訴訟費用由原告負擔十分之三、由被告卯○○○、癸○○、子○○、丑○○、寅○○、壬○○負擔十分之三、由被告酉○○負擔
十分之二，餘由被告甲○○、庚○○、辛○○、乙○○、己○○
、丁○○、丙○○、戊○○、辰○○○連帶負擔。
    事實及理由
壹、程序方面：
    按訴狀送達後，原告不得將原訴變更或追加他訴；但請求之
    基礎事實同一；該訴訟標的對於數人必須合一確定時，追加
    其原非當事人之人為當事人者，則不在此限。民事訴訟法第
    255條第1項但書第2、5款定有明文。本件原告原起訴之被告
    林財壽嗣因發現其於起訴前即已死亡，故於民國95年4月6日
    撤回被告林財壽，追加其法定繼承人酉○○、巳○○、午○○為被告（嗣因本件爭訟之宜蘭縣羅東鎮○○段1392地號土
    地，由被告酉○○1人繼承取得，故原告於95年6月6日撤回
    被告巳○○、午○○）。再者，原告原起訴所列吳劉鶯里之
    法定繼承人甲○○、庚○○、辛○○、己○○、丁○○、丙○○、戊○○、辰○○○為被告，嗣因發現尚有乙○○亦為
    吳劉鶯里之法定繼承人，是於同日追加乙○○為被告。因原
    告係為訴請分割共有物，訴訟標的對於全體共有人自需合一
    確定，且核屬同一事實之請求，是本件原告前開之追加，參
    諸前揭法條，並無不合，自應准許。
貳、兩造爭執要旨：
一、本件原告主張：坐落宜蘭縣羅東鎮○○段1392地號、地目建
    、面積590平方公尺之土地（以下簡稱系爭土地）為原告（
    應有部分35700分之9600）、被告酉○○（應有部分35700分
    之5400）、被告卯○○○（應有部分240分之9）、癸○○（
    應有部分107100分之10585）、子○○（應有部分107100分
    之10585）、丑○○（應有部分102816分之5315）、寅○○
    （應有部分102816分之5315）、壬○○（應有部分64260分
    之2117）及訴外人吳劉鶯里（應有部分48分之10）所有，惟
    共有人吳劉鶯里業於70年3月9日死亡，被告甲○○、庚○○
    、辛○○、己○○、丁○○、丙○○、戊○○、辰○○○、
    乙○○（以下簡稱甲○○等9人）為其繼承人，迄今尚未就
    該土地辦理繼承登記。又本件土地依其使用目的並無不能分
    割情事或不分割協議，然兩造對於分割方法無法協議決定，
    為此請求被告甲○○等9人應就被繼承人吳劉鶯里之應有部
    分48分之10，按被告甲○○等9人之應繼分辦理繼承登記，
    並依如附圖一所示之方法分割等語。
二、被告卯○○○、癸○○、子○○、丑○○、壬○○、寅○○
    則以：同意分割並願為維持共有，但應以附圖二所示之分割
    方案為分割等語資為抗辯。
三、被告甲○○等9人則以：同意分割並願維持共有，並應以附
    圖一所示之分割方案為分割。
四、被告酉○○則以：同意分割，並希望以附圖一所示之分割方
    案為分割。
、本院之判斷：
一、原告主張，系爭土地為原告（應有部分35700分之9600）、
    被告酉○○（應有部分35700分之5400）、被告卯○○○（
    應有部分240分之9）、癸○○（應有部分107100分之10585
    ）、子○○（應有部分107100分之10585）、丑○○（應有
    部分102816分之5315）、寅○○（應有部分102816分之5315
    ）、壬○○（應有部分64260分之2117）及訴外人吳劉鶯里
    （應有部分48分之10）所有，惟共有人吳劉鶯里業於70年3
    月9日死亡，被告甲○○、庚○○、辛○○、己○○、丁○○、丙○○、戊○○、辰○○○、乙○○（以下簡稱甲○○
    等9人）為其繼承人，迄今尚未就該土地辦理繼承登記。又
    本件土地依其使用目的並無不能分割情事或不分割協議，惟
    兩造就分割方法無法協議決定等事實，已有土地登記謄本、
    地籍圖及甲○○等9人之繼承系統表、戶籍謄本等件為證，
    復為被告所不爭執，應堪信實。
二、按分割共有物係對於物之權利有所變動，屬處分行為，繼承
    人如欲分割因繼承而取得公同共有之遺產，因屬於處分行為
    ，依民法第759條規定，自應先辦理繼承登記，始得為之。
    （惟繼承人有數人時，在分割遺產前，各繼承人對於遺產全
    部為公同共有。民法第1151條定有明文。）又共有之不動產
    之共有人中一人死亡，他共有人請求分割共有物時，為求訴
    訟之經濟起見，可許原告就請求繼承登記及分割共有物之訴
    合併提起，即以一訴請求該死亡共有人之繼承人辦理繼承登
    記並請求該繼承人於辦理繼承登記後，與原告及其餘共有人
    分割共有之不動產（參見最高法院70年度第2次民事庭會議
    紀錄）。查系爭土地原土地共有人吳劉鶯里死亡後，因其繼
    承人即被告甲○○等9人尚未辦理繼承登記，堪認其等就系
    爭土地目前仍維持公同共有關係，各繼承人於未分割遺產前
    ，對系爭土地尚無應有部分存在可言，原告訴請被告甲○○
    等9人辦理繼承登記後分割，法院僅需命其等就被繼承人吳
    劉鶯里在系爭土地之應有部分辦理繼承登記即可，依法並無
    命就其等應繼分部分辦理繼承登記之權限，是原告請求被告
    甲○○等9人按其等之應繼分辦理繼承登記，已屬於分割遺
    產後分別共有之繼承登記，揆諸前開說明，於法尚有未合，
    原告應僅能請求被告甲○○等9人應就其等被繼承人吳劉鶯
    里之應有部分48分之10辦理公同共有之繼承登記。
三、次按共有人得隨時請求分割共有物，但因物之使用目的不能
    分割或契約定有不可分割之期限者，不在此限，民法第823
    條第1項定有明文。本件系爭土地編定為建地，依其使用目
    的並非不能分割，且兩造間復無不分割之約定等節，均經認
    定，從而原告請求分割系爭土地，核與前開規定相符，亦應
    准許。
四、按分割共有物時，法院應參酌當事人之聲明、共有物之性質
    、經濟效用及全體共有人利益等公平決之。另分割共有物，
    以消滅共有關係為目的，法院裁判分割共有土地時，除因該
    土地內部分土地之使用目的不能分割，或部分共有人仍願維
    持共有關係，應就該部分土地不予分割或准該部分共有人成
    立新共有關係外，應將土地分配於各共有人單獨所有（最高
    法院69年台上字第1831號判例可資參照）。而本件之爭點乃
    在系爭土地應如何分割，經查：
（一）系爭土地北側緊臨浮崙巷，東側與鄰地1346地號土地相連
      處有一路寬2公尺之巷道，巷道兩側有禁止停車之紅線，
      又兩造均在系爭土地上蓋有建物；北側為874建號3層ＲＣ
      造房屋為被告癸○○、子○○、丑○○、寅○○、卯○○○、壬○○共同居住使用（該建號建物之門牌號碼依土地
      登記謄本之記載為宜蘭縣羅東鎮浮崙巷36號，惟據被告癸○○所述應為浮崙巷32號）。875建號1層木造房屋即門牌
      號碼宜蘭縣羅東鎮○○○路15號為吳劉鶯里所有。875建
      號南側緊臨1木造房屋，亦屬被告癸○○、子○○、丑○○、寅○○、卯○○○、壬○○所有。再往南側則為1582
      及873建號1層木造房屋，內部打通連為1戶即門牌號碼宜
      蘭縣羅東鎮浮崙巷38及38之1號，為原告所有。再往南側
      為876建號3樓樓房ＲＣ造房屋即門牌號碼宜蘭縣羅東鎮浮
      崙巷40號，為酉○○之被繼承人林財壽所有之事實，業經
      本院履勘現場屬實，並有兩造之陳述、本院勘驗筆錄、照
      片在卷可稽（參見本院卷第82頁），且據原告提出前開建
      物之建物登記謄本4份為佐。又針對本件分割共有物事件
      ，原告及被告癸○○、子○○、丑○○、寅○○、卯○○○、壬○○分別提出附圖一、二之分割方案，並經宜蘭縣
      宜蘭地政事務所繪製土地複丈成果圖在案。而附圖一、二
      之方案亦均按兩造目前所有建物之位置為分割，且被告癸○○、子○○、丑○○、寅○○、卯○○○、壬○○就其
      等分得之部分，均明示願意繼續維持共有（參見本院卷第
      38頁），至被告甲○○等9人於尚未辦理系爭土地之分別
      共有前，仍應維持公同共有關係。
（二）比較附圖一、二分割方案之差異乃在編號1392之1A目前作
      兩造分得土地之巷道使用部分，於附圖一方案均維持有2
      公尺寬度，又因系爭北側被告癸○○、子○○、丑○○、
      寅○○、卯○○○、壬○○目前居住使用874建號即門牌
      號碼宜蘭縣羅東鎮浮崙巷36號之3層ＲＣ造房屋北端係幾
      乎緊臨相鄰同段1346地號土地而興建，尚需維持2公尺寬
      度將導致前開房屋必須部分拆除；而附圖二方案，被告癸○○、子○○、丑○○、寅○○、卯○○○、壬○○居住
      使用之前開房屋不必拆除，惟供作巷道使用之編號1392之
      1A土地至系爭土地北端即與相鄰1346地號土地幾乎緊接，
      而呈狹長三角型。本院審酌：編號1392之1A巷道實為兩造
      出入之重要通道，尤其對於取得巷內無緊臨浮崙巷土地之
      原告、被告酉○○而言自有其通行之必要性，且原告及被
      告甲○○等9人、酉○○均表達基於未來改建現有房屋之
      可能性、消防安全等觀點希望以附圖一之方案為分割。再
      者，被告癸○○、子○○、丑○○、寅○○、卯○○○、
      壬○○居住使用之浮崙巷32號房屋之起課年月，1樓為64
      年7 月、2樓為81年7月雖屬ＲＣ造房屋，有前開房屋稅課
      稅資料在卷可稽（參見本院卷第238頁以下），且被告子
      ○○於審理自陳前開房屋已有50年之歷史，如房屋要重建
      亦願意同意附圖一之方案（參見本院卷第143頁），顯見
      前開房屋已非新穎建物，亦待改建，被告癸○○、子○○
      、丑○○、寅○○、卯○○○、壬○○雖需拆除部分建物
      ，然以其建物緊臨浮崙巷，分得土地亦最為方正觀之，依
      附圖一方案分割將大幅增進其取得土地之利用價值及效能
      ，並非全無利益，而足採用。另如附圖一編號1392之1A，
      面積57.85平方公尺之土地，因劃分為道路使用，按其性
      質自不適宜分割，應仍由兩造按應有部分保持共有狀態，
      當屬無疑。
五、綜上所述，本件原告訴請被告甲○○等9人應對渠等被繼承
    人吳劉鶯里就系爭土地按其等應繼分辦理繼承登記，於法不
    合，惟得請求就吳劉鶯里就系爭土地之應有部分即48分之10
    辦理公同共有之繼承登記，就前揭不予准允部分，應予駁回
    。另原告再訴請將上揭土地進行分割，則核屬有理。又經本
    院審認後，爰採用如附圖一所示分割方案，即如附圖一編號
    1392之1A所示，面積57.85平方公尺之土地由兩造按附圖一
    持分欄之應有部分比例保持共有；如附圖一編號1392之2A所
    示，面積138.1平方公尺、如編號1392之4A所示，面積59.59
    平方公尺之土地由被告卯○○○、癸○○、子○○、丑○○
    、寅○○、壬○○取得，並按附圖一持分欄之應有部分比例
    保持共有；如附圖一編號1392之3A所示，面積110.87平方公
    尺土地由被告甲○○、庚○○、辛○○、乙○○、己○○、
    丁○○、丙○○、戊○○、辰○○○取得並保持共有；如附
    圖一編號1392之5A所示，面積143.1平方公尺土地由原告取
    得；如附圖一編號1392之6A所示，面積80.49平方公尺土地
    由被告酉○○取得。
六、末者，分割共有物事件本質上並無訟爭性，乃由本院斟酌何
    種分割方案較能增進共有物之經濟效益，並兼顧兩造之利益
    ，以決定適當之分割方法，故兩造本可互換地位，由任一共
    有人起訴請求分割，均無不可，實質上並無所謂何造勝訴敗
    訴之問題，是本事件之訴訟費用，應由兩造依比例分擔，方
    屬公允。
七、結論：本件原告之訴為一部有理由；一部無理由，依民事訴
    訟法第79條、80條之1，判決如主文。
中　　華　　民　　國　　96　　年　　6 　　月　　21　　日
                  臺灣宜蘭地方法院民事庭
                      法　官  郭淑珍
正本與原本無異
如對本判決上訴，須於判決送達後20日內提出上訴狀 (須附繕本
)。
中　　華　　民　　國　　96　　年　　6 　　月　　22　　日
                      書記官  藍友隆
